【裁判字號】    98,上訴,68
【裁判日期】    980416
【裁判案由】    誣告
【裁判全文】
臺灣高等法院臺南分院刑事判決          98年度上訴字第68號
上  訴  人  臺灣臺南地方法院檢察署檢察官
被      告  甲○○
選任辯護人  施承典律師（扶助律師）
上列上訴人因被告誣告案件，不服臺灣臺南地方法院九十六年度
訴字第七０二號中華民國九十七年十二月十日第一審判決（起訴
案號：臺灣臺南地方法院檢察署九十六年度偵字第七五九九號）
，提起上訴，本院判決如下：
    主  文
上訴駁回。
   理  由
一、公訴意旨略以：被告甲○○明知其於民國九十三年十一月間
    所簽發，付款人為臺南區中小企業銀行（以下簡稱臺南中小
    企銀，業經改組為京城商業銀行）歸仁分行，票號BX000000
    0號、發票日期九十四年二月五日、票據金額新臺幣（下同
    ）廿萬元之支票，已於九十三年十一月底交付乙○○作為資
    金週轉之用，並未遺失。竟因乙○○未將廿萬元存入被告前
    揭銀行甲存帳戶供持票人兌現而遭退票致影響其債信，乃基
    於使乙○○受刑事處分之意圖，於九十四年三月十九日前往
    臺南縣警察局歸仁分局，偽稱前開支票已於九十四年一月廿
    七日十六時許，在臺南縣永康市○○○路6巷25號住處內失
    竊，而誣告乙○○涉犯竊盜罪嫌，該案經檢察官偵查後，認
    乙○○竊盜罪嫌不足而予以不起訴處分，因認被告涉犯刑法
    第一百六十九條第一項之誣告罪嫌。
二、按犯罪事實應依證據認定之，無證據不得認定犯罪事實；又
    不能證明被告犯罪者，應諭知無罪之判決；刑事訴訟法第一
    百五十四條第二項、第三百零一條第一項分別定有明文。又
    所謂犯罪事實之證據，係指足以認定被告確有犯罪行為之積
    極證據而言，該項證據且須適合被告犯罪事實之認定，始得
    採為斷罪資料，有最高法院二十九年上字第三一０五號、五
    十三年台上字第二七五０號判例足資參照。復認定不利於被
    告之事實，須依積極證據，苟積極證據不足為不利於被告事
    實之認定時，即應為有利於被告之認定，更不必有何有利之
    證據。再事實之認定，應憑證據，如未能發現相當證據，或
    證據不足以證明，自不能以推測或擬制之方法，為裁判基礎
    ，最高法院三十年上字第八一六號、四十年台上字第八六號
    判例亦可參照。又刑事訴訟法第一百六十一條已於九十一年
    二月八日修正公佈，其第一項規定：檢察官就被告犯罪事實
    ，應負舉證責任，並指出證明之方法。因此，檢察官對於起
    訴之犯罪事實，應負提出證據及說服之實質舉證責任。倘其
    所提出之證據，不足為被告有罪之積極證明，或其指出證明
    之方法，無從說服法院以形成被告有罪之心證，基於無罪推
    定之原則，自應為被告無罪判決之諭知，最高法院九十二年
    台上字第一二八號著有判例可參。
三、本件公訴人認被告甲○○涉有上開罪嫌，無非係以：(一)被告
    九十四年三月十九日警詢筆錄及偵訊中之供述；(二)證人段嘉
    榮於警詢及偵查中之證述；(三)證人呂懿峰於警詢中之證述；
    (四)證人即玉山當舖負責人陳淳鴻於警詢中之證述；(五)乙○○
    九十六年九月廿日在偵查中之結證；(六)票據掛失止付通知書
    、遺失票據申報書各一紙等資為主要論據。訊據被告甲○○
    固供承於上開時間，在其所有上開票號BX0000000號支票上
    已填載金額、發票日期等字樣，嗣辦理掛失止付該支票並申
    報遺失，又於九十四年三月十九日前往臺南縣警察局歸仁分
    局製作警詢筆錄時，對乙○○提出竊盜上開支票之告訴等情
    不諱，惟堅詞否認有何指定犯人誣告罪之犯行，辯稱：伊只
    有在票號BX0000000號支票上填寫金額、日期，並未蓋印章
    ，也未曾將該支票交給乙○○，該票確實是遺失；伊於申報
    支票遺失遭竊之後，在九十四年一月底某日，警方追查後拿
    支票給伊看，問伊要不要告乙○○，伊說好，並沒有誣告乙
    ○○之意圖等語；選任辯護人則另為被告辯護稱：被告於掛
    失止付系爭支票時就已經寫了一份遺失票據申報書，該份申
    報書應該有送到警察局，當時被告並未指定犯人是誰，後來
    警方追查結果才知道票是從乙○○手中流通出來，警方問被
    告是否要告乙○○，被告才說要告，所以本件若被告成立犯
    罪，也應該是刑法第一百七十一條第一項之未指定犯人之誣
    告罪等語。
四、經查：
  (一)程序部分－證據能力之說明：
  1.按被告以外之人於審判外之陳述，雖不符前四條之規定，而
    經當事人於審判程序同意作為證據，法院審酌該言詞陳述或
    書面陳述作成時之情況，認為適當者，亦得為證據。當事人
    、代理人或辯護人於法院調查證據時，知有第一百五十九條
    第一項不得為證據之情形，而未於言詞辯論終結前聲明異議
    者，視為有前項之同意，刑事訴訟法第一百五十九條之五定
    有明文。本件證人段嘉榮、呂懿峰於警詢之陳述，係被告以
    外之人於審判外之陳述，惟被告及其辯護人於本院審理時不
    爭執其證據能力（本院卷第廿八頁、第五十七頁），本院審
    酌各該證據作成之情況，認為適當，復經本院於審判期日就
    上開證據依法進行調查、辯論，揆諸上開規定，自有證據能
    力。
  2.至本院依職權傳喚證人乙○○到院詰問，惟證人乙○○於九
    十八年一月三日因急性腦血管疾病急診就醫，目前尚無法正
    常陳述及行動等情，業經乙○○陳報在卷（本院卷第五一頁
    ），並有國立陽明大學附設醫院診斷證明書一紙在卷可佐（
    本院卷第五二頁），顯已無法到庭，而檢察官、被告及其選
    任辯護人亦均表明無意見（本院卷第五六頁），本院自無再
    予傳喚之必要，併此敘明。
  3.檢察官上訴狀聲請將系爭支票送請鑑定支票上之印章是否為
    原帳戶留存之印鑑章，嗣於本院準備程序時，檢察官、被告
    及其選任辯護人均同意由原留存銀行以專業目視方式先行判
    別即可（本院卷第廿八頁），本院據此函請京城銀行就二者
    予以核對判別而未再函送鑑定，先此敘明。
  (二)實體部分：
  1.上揭票號BX0000000號支票（付款人為臺南中小企銀）為被
    告甲○○所有，於九十四年一月廿八日辦理掛失止付、申報
    遺失，再於九十四年三月十九日前往臺南縣警察局歸仁分局
    製作警詢筆錄，對乙○○提出竊盜上開支票之告訴，嗣該票
    經玉山當舖陳淳鴻提示遭退票等情，業據被告供認在卷，核
    與證人陳淳鴻於警詢之陳述相符（警卷第十至十二頁），並
    有臺灣票據交換所臺南市分所96年7月16日台票南市字第389
    號函暨附件掛失止付票據提示人資料查報表、票據掛失止付
    通知書、遺失票據申報書（原審卷第卅頁至卅四頁）在卷可
    稽，是此部分之事實足堪認定。
  2.其次，票號BX0000000號支票係案外人乙○○持向證人段嘉
    榮、呂懿峰調現，由段嘉榮背書，呂懿峰提供其車號ＵＰ－
    6746號小貨車向玉山當舖陳淳鴻借款得十七萬元，再由呂懿
    峰於九十三年十一月卅日將十七萬元存入被告臺南中小企銀
    活儲帳戶（帳號：0000000000000號）等事實，亦據證人段
    嘉榮、陳淳鴻分別於警詢、偵訊時分別證述無訛（警卷第十
    頁至十二頁、第十七頁至第廿一頁；他字卷第廿二頁至第廿
    五頁；偵查卷第三六頁至第三九頁）；又被告亦供承其知悉
    九十三年十一月卅日有一筆現金存入其臺南中小企銀活儲帳
    戶（警卷第八頁；他字卷第六頁），並有該帳戶存摺交易明
    細查詢單一紙在卷可參（他卷第十八頁）。是此部分事實亦
    可認定。
  3.又被告既以前詞置辯，則本件首應審究者為票號BX0000000
    號支票究係被告借予乙○○調現使用抑係乙○○所竊取？
  (1)證人乙○○於偵訊時到庭證稱：伊向被告借過很多次支票，
    每次都有兌現；伊未竊取票號BX0000000號支票，是其向甲
    ○○借票等語（偵查卷第48頁），惟倘該支票係乙○○所竊
    取，證人乙○○即係有利害關係之人，即難期待其自白此竊
    盜犯行，是證人乙○○此部分之證詞是否屬實，仍應有其他
    證據佐證，否則，尚難單憑證人乙○○此部分之證詞遽為不
    利被告認定之依據。
  (2)被告固自承於九十四年一月間，曾前往證人段嘉榮、呂懿峰
    公司，向渠等詢問乙○○之債務狀況等情（他字卷第六頁；
    原審卷第廿三頁；本院卷第廿九頁），核與證人呂懿峰、段
    嘉榮二人分別於警詢、偵訊時證述之情節大致一致（警卷第
    十五頁、第廿頁、他字卷第廿三頁）。惟證人段嘉榮於偵訊
    時係結證稱：被告於九十四年一月間前往公司找渠時，已對
    其告稱被告所有票號BX0000000號支票係遭乙○○竊取等語
    ，倘若無訛，則以被告當時尚未掛失上開支票，衡情被告應
    無預為將來掛失或訴訟之必要而對證人段嘉榮謊稱支票係遭
    乙○○竊取之必要。何況被告於本院審理時供稱：我確有與
    顏澤欣去找段嘉榮，但我沒有叫段嘉榮去找乙○○。因乙○
    ○有欠顏澤欣的錢，所以顏某要去瞭解，當天他沒有車，所
    以才要求我載他去。（為何段嘉榮會說你向他說要拿出這張
    支票，不然你會去報失竊等語？）自始至終都是顏澤欣跟他
    們說的。他們二人我都不認識，不可能向段嘉榮說這些話。
    印象中，找完段嘉榮後離開在半路的車上，曾向顏澤欣提及
    遺失支票這件事要不要緊，他才教我要如何處理，我才去報
    失竊。我沒有在段嘉榮那裡說要報失竊等語（本院卷第五九
    頁至第六０頁）。而證人顏澤欣於原審亦到庭詰證稱：當天
    係因伊沒車子，所以才要甲○○載伊去。伊該次去是為了釐
    清乙○○在該公司借貸的情形。伊找段嘉榮、呂懿峰是問乙
    ○○欠了他們多少錢，因為乙○○本身也欠了我九十四萬元
    ，後來我找不到乙○○。‧‧被告不認識段嘉榮他們。‧‧
    去的當天被告有問我他掉了一張支票，要怎麼辦，我說要去
    報案，因為段嘉榮他們的公司有利用支票等管道調錢，我當
    天是要去瞭解乙○○欠款情形，‧‧我有隨口問段嘉榮手上
    有沒有甲○○的票，他說沒有等語（原審卷第二二三頁至第
    二二四頁）。準此，被告前開辯詞，並非全然不可信。
  (3)其次，被告於偵訊、原審及本院審理時始終堅稱票號BX0000
    000號支票其未及蓋用印鑑章即遭竊，經調取被告在臺南中
    小企銀（即京城銀行）留存之上開甲存帳戶印鑑印文（二者
    均為圓型章），經以對角折疊法核對結果，票號BX0000000
    號支票上發票人簽章欄所蓋用之『甲○○』印文，與被告留
    存於臺南中小企銀印鑑章『甲○○』所顯示之印文，以肉眼
    觀之，明顯不同：被告原留印鑑章之字體筆劃，較票據上
    之筆劃粗；又原留印鑑章與票據上之印章，『林』字在右
    ，『冠輝』在左，兩者相同，惟原留印鑑章上『林』字與『
    冠輝』二字則較票據上之『林』字與『冠輝』二字緊密，且
    原留印鑑章三字之下緣均與印章邊緣線相接，而票據上印章
    之「林」字左邊之「木」及輝字右邊之「軍」字均未與印章
    邊緣線相接而尚留有空白，此有京城銀行歸仁分行96年8月1
    0日（96）京城歸分字第376號函，暨附件印鑑卡一張及票號
    BX0000000號支票影本一紙在卷可憑（原審卷第卅二頁至三
    十七頁、第四一至四二頁；本院卷第四十七頁至第四十九頁
    ）。嗣經本院再請京城銀行予以核對，該行函覆稱：二者不
    吻合等情明確，有京城銀行歸仁分行九十八年二月十七日（
    98）京城歸分字第76號函在卷足參（本院卷第三六頁），倘
    該支票確係被告出借予乙○○供週轉資金使用，當無交付印
    鑑明顯不符之支票予乙○○，致遭退票而影響本身該金融帳
    戶債信不良紀錄之理！故證人乙○○上開所證支票係伊所借
    用云云，顯有不實。準此，票號BX0000000號支票確有可能
    係遭竊，致有上開印鑑不符之情形，較屬可採。
  (4)再細繹卷內被告所有上開活儲帳戶及支票帳戶往來明細、被
    告提出之支票票根（偵查卷第十八頁至第廿一頁；原審卷第
    一三六頁至第一三八頁），被告自九十三年十一月間即陸陸
    續續借票予乙○○使用，迄無因印鑑不符而遭退票之紀錄（
    至九十四年九月十六日始列為拒絕往來戶），有京城銀行歸
    仁分行九十七年七月廿八日（97）京城歸分字第369函一份
    在卷可佐（原審卷第一九０頁至第一九二頁、第一九八頁至
    第一九九頁）。準此，倘上開票號BX0000000號支票係被告
    先前借予乙○○供週轉資金使用，衡情被告應無預為將來掛
    失或訴訟之必要而以蓋上未相符印章之單一支票虛應乙○○
    之可能。
  (5)綜上，本件依調查證據所得，認本件不無存在「票號BX0000
    000號支票係乙○○竊取」之可能。
  4.另被告雖於九十四年一月間前往段嘉榮、呂懿峰公司處，且
    其於九十三年十一月卅日即知悉有一筆現金存入其臺南中小
    企銀活儲帳戶，就此被告辯稱：因伊早先即有借乙○○支票
    調現，當天乙○○打電話告訴我說錢匯入我帳戶了但沒有說
    匯哪一張票。銀行告訴我說要快點轉進甲存帳戶，我就轉到
    我甲存帳戶裡等語（本院卷第六三頁）。經核被告所有上開
    帳戶及支票帳戶存款交易明細（偵查卷第十八頁至第廿一頁
    ），自九十三年十一月一日至九十四年八月間，支票往來頻
    繁，被告所辯尚非無據。故依卷存資料，仍無從據此認定被
    告早已知悉前開存入之現金即為票號BX0000000號支票向段
    嘉榮、呂懿峰質借取得，進而推認票號BX0000000號支票即
    係被告交付乙○○使用：
  (1)被告供稱其有出借數張支票供乙○○調現使用，乙○○於九
    十三年十一月卅日通知說錢存入其臺南中小企銀活儲帳戶，
    但其不知道九十三年十一月卅日存入之該筆現金就是票號
    BX0000000號支票所質借的，也不知道是呂懿峰存入的，伊
    只負責借乙○○票，乙○○要負責把錢存在甲存帳戶，讓票
    提領等語，經綜合印證證人段嘉榮於偵訊中證述表示：乙○
    ○有用他自己的或別人的票跟伊調現，被告於九十四年一月
    間前往找伊時說他有好幾張票都是乙○○拿走，當天呂懿峰
    手上還有另一張被告的票，有還給被告，但票號BX0000000
    號支票沒有辦法處理等語（他字卷第廿二至廿四頁），及證
    人黃淑玲、張春煌於警詢或偵訊中證稱乙○○曾拿一張被告
    所有票號BX00000000號支票來調現等情（偵查卷第十一至十
    五、卅五至卅六頁），足認證人乙○○當時確實持有數張被
    告所有支票向他人調現，核與被告供稱借數張票予乙○○調
    現一節相符，故被告供稱其曾出借數張支票供乙○○向他人
    調現等情，應非子虛。
  (2)次由證人段嘉榮於偵訊中證稱：伊和呂懿峰用甲○○的票（
    即票號BX0000000號支票）及呂懿峰的車（即車號ＵＰ－674
    6號小貨車）向玉山當舖陳淳鴻借款，有匯十七萬元到被告
    臺南中小企銀活儲帳戶，被告打電話給乙○○，說錢沒收到
    ，當時快三點半，伊打給呂懿峰，呂懿峰確定錢有匯進去，
    後來發現被告有二個帳戶在同一個銀行（即一個活儲帳戶，
    一個甲存帳戶），當時乙○○開車講話不方便，伊就透過電
    話教被告要怎麼處理，當時在電話裡，『沒有講到誰欠誰錢
    的事』；（被告怎麼知道票在你那裡？）可能是被告透過朋
    友知道乙○○可能會向伊借錢，被告說他有好幾張票都被乙
    ○○拿走了，要知道票在那些地方，他才透過朋友來找到伊
    ）；被告叫伊把票還他，或要過票，把錢匯到他帳戶才可以
    ，不然要去告訴這張票（票號BX0000000號支票）被偷等情
    （他字卷第廿二至廿五頁），可知證人段嘉榮與被告通話時
    ，係談論處理轉帳之事，且被告於九十四年一月前往伊公司
    時，並不確定票號BX0000000號支票係在段嘉榮處，是證人
    段嘉榮前開證詞僅能證明前揭被告不爭之事實，又被告縱於
    九十三年十一月卅日已知悉有現款存入其臺南中小企銀活儲
    帳戶，然被告曾交付數張支票供乙○○調現已如前述，是亦
    不能據此推定其必定知悉該匯入之現金十七萬元即係票號
    BX0000000號支票所質借而匯入之款項至明。
  (3)上訴意旨又以被告曾供稱伊借票給乙○○均有在票根上註明
    時間及借用人等語（原審卷第一二六頁），觀之被告所提出
    之支票票根，發現BX0000000號支票之存根是在九十四年一
    月廿五日開立給「俊明（即乙○○）」，則被告於開立該張
    支票時，為何未發現前一張BX0000000號支票（即本件支票
    ）票根遭撕毀而隨即在九十四年一月廿五日報案，顯與常情
    不符云云，然按支票簿每有廿五張、五十張者，自難期簽發
    支票者每次簽發支票時均點數之前所簽發支票之票根是否存
    在，而上開BX0000000號支票（即本件支票），依其號碼顯
    非支票簿第一張，其票根是否遭撕毀，若非重新翻點，自難
    期被告於簽立後一張BX0000000號支票時即能馬上發現上情
    ，準此，尚難據被告於九十四年一月廿五日開立BX0000000
    號支票而未能馬上發現報案遽謂被告所辯不足採。
  5.綜上，被告在臺南中小企銀留存之甲存帳戶印鑑印文，與上
    開系爭票號BX0000000號支票上發票人簽章欄所蓋用之印文
    明顯不同，且依卷存證據亦難推認票號BX0000000號支票確
    係被告交付乙○○使用，被告辯稱其所有票號BX0000000號
    支票確係遭竊等語，即非不可採信。
六、綜稽上述，本件公訴意旨所舉被告甲○○涉犯刑法第一百六
    十九條第一項之誣告罪之前開事證，尚未達到通常一般之人
    均不致有所懷疑，而得確信其為真實之程度，而有合理之懷
    疑存在，致無從為被告涉有上開犯行之確信。且依上開調查
    所得之證據，亦認為票號BX0000000號支票不無遭竊之可能
    。此外，復查無其他積極證據可資認定認被告涉有上開犯行
    ，自應諭知被告無罪。原審為被告無罪之判決，認事用法，
    自無違誤。檢察官上訴意旨仍以上揭理由，認原判決認定事
    實及適用法律違誤，指摘原判決不當，為無理由，應予駁回
    。
據上論結，應依刑事訴訟法第三百六十八條，判決如主文。
本案經檢察官劉得鉦到庭執行職務。
中    華    民    國    98    年    4     月    16    日
                  刑事第六庭    審判長法  官    董武全
                                      法  官    杭起鶴
                                      法  官    沈揚仁
以上正本證明與原本無異。
檢察官如不服本判決應於收受本判決後十日內向本院提出上訴書
，其未敘述上訴理由者並得於提起上訴後十日內向本院補提理由
書。
                                      書記官    廖文靜
中    華    民    國    98    年    4     月    17    日


司法院資訊處製作；財團法人民間司法改革基金會備份。
